【裁判字號】    98,重訴,56
【裁判日期】    991130
【裁判案由】    分割共有物
【裁判全文】
臺灣宜蘭地方法院民事判決              98年度重訴字第56號
原      告  黃申未
            黃坤連
共      同
訴訟代理人  林健智律師
被      告  黃阿五
訴訟代理人  黃贊成
被      告  黃煥章
            黃中潭    宜蘭縣員.
            黃耀庚
上  一  人
訴訟代理人  黃佳裕
被      告  黃萬益
            黃萬能
            黃萬盛
兼  上三人
訴訟代理人  黃萬春
上列當事人間請求分割共有物事件，本院於民國99年11月17日言
詞辯論終結，判決如下：
    主  文
被告應協同原告就坐落宜蘭縣員山鄉○○段粗坑小段一一二、一
一二之八地號土地，面積各為一０三七四、二八六平方公尺，向
宜蘭縣宜蘭地政事務所更正面積各為一０二二０、二七一平方公
尺。
兩造共有坐落宜蘭縣員山鄉○○段粗坑小段一一二、一一二之八
、一一四地號土地，如附圖及附表一所示之方式分割（其中一一
二及一一地號土地為合併後分割）。
原告其餘之訴駁回。
訴訟費用由兩造依如附表二所示方式負擔。
    事  實  及  理  由
一、原告起訴主張：
    緣坐落宜蘭縣員山鄉○○段粗坑小段112、114、112-8 地號
    土地，為兩造所共有，系爭112、114地號土地並無不能分割
    之情事，兩造無法協議分割，就系爭112-8 地號土地則為水
    利用地，使用性質受限制。系爭土地目前為農用，須要保留
    在沿山面寬1.5 公尺之灌溉溝渠，以利農業耕作之需求。另
    原告黃申未自民國77年9 月間即向宜蘭縣政府承租位於蘭陽
    溪旁面積為13,161公頃之河川公地供種植使用，從未間斷，
    該河川地位置乃坐落系爭114 、112-8 地號土地下方相連接
    ，為求土地及承租之河川公地連成一體，更有利其整體農業
    之機械化耕作，故如將靠近蘭陽溪之部分分割為原告所有，
    願意承受無法分割之系爭112-8 地號土地。雖然被告抗辯靠
    近北方的地勢較低，不利與道路相連接，但地勢高低可以用
    現代工法來克服，且依其主張分割，面臨道路的寬度也差不
    多，不致分割出狹長的土地，實為較有利之分割方案。又系
    爭112、112-8地號土地登記面積分別為10,374 ㎡、286㎡，
    經核算現地籍圖上面積分別為10,220 ㎡、271㎡，已逾法定
    容許誤差，因此本案土地於辦理分割時，應先依法辦理面積
    更正後始得辦理分割作業。並聲明：1.被告應協同原告辦理
    系爭112、112-8地號土地面積之更正；2.系爭土地准予分割
    ，分割方法如宜蘭地政事務所土地複丈成果圖丙案，即附圖
    二所示編號A 部分由兩造依原應有部分比例保持共有，編號
    B、H 部分分歸原告黃申未、黃坤達依黃申未13/28、黃坤達
    15/28保持共有，編號C部分分歸被告黃耀庚所有，編號D 部
    分分歸被告黃中潭所有，編號F 部分分歸黃煥章所有，編號
    G 部分分歸被告黃萬盛、黃萬益、黃萬春、黃萬能各依應有
    部分1/4 保持共有；3.第三人宜蘭縣員山鄉農會對於系爭土
    地上85年2月9日登記85年字第2823號收件之本金最高限額抵
    押權新台幣（下同）312 萬元，債務人黃阿五、黃贊成，設
    定義務人黃阿五轉載於其所分得土地上。
二、被告答辯則以：
(一)、被告均同意就系爭112、112-8地號土地之誤差辦理更正登記
    。
(二)、就分割方法部分：同意就系爭112地號及114地號合併後分割
    。而系爭共有土地，西側均面臨台7 線公路，愈往北，與道
    路相鄰之駁坎高度愈高，不利於通行，若分得北邊土地者，
    分割後取得之土地價值較低。原告若取得土地價值最高之土
    地，對其他共有人而言，並不公平，故被告提出如附圖一所
    示丙-1案，原告就應分得土地面積中2/3 分得系爭土地價值
    最高部分即B部分，另1/3則分得土地價值最低之I 部分，而
    分得南邊土地之共有人，亦需承擔系爭112-8 地號土地為水
    利地之不利益，其他被告分配中間部分，較為公平。另被告
    黃萬盛、黃萬益、黃萬春及黃萬能4人，就丙-1 案取得土地
    ，仍同意維持共有。並聲明：請求就系爭土地分割如丙-1案
    所示。
三、本件兩造不爭執之事實，為系爭土地為兩造所共有，原告黃
    申未應有部分為13/66、黃坤連為15/66、被告黃阿五為9/66
    、黃煥章為16/198 、黃中潭為16/198、黃耀庚為13/66、黃
    萬益、黃萬春、黃萬能及黃萬盛均各為4/198；系爭112-8地
    號土地使用類別為水利用地，不得與同段112、114地號使用
    地類別農牧用地辦理合併分割。而112、112-8地號土地登記
    面積分別為10,374㎡、286㎡ 經核算現地籍圖上面積分別為
    10,220㎡、271㎡ ，已逾法定容許誤差，因此本案土地於辦
    理分割時，應先依法辦理面積更正後始得辦理分割作業；兩
    造同意於系爭土地東側分割出1.5公尺 寬之排水溝用地；黃
    申未自77年9 月間即向宜蘭縣政府（現改隸屬經濟部水利屬
    署第一河川局）承租位於蘭陽溪旁面積為13,161公頃之河川
    公地供種植使用，於99年1月1日原告黃申未亦提出展期使用
    ，並經核准，上情有土地登記第一類謄本、宜蘭縣河川公地
    種植使用許可證、經濟部水利署第一盒川局公（私）地使用
    許可書、宜蘭縣宜蘭地政事務所99年10月25日宜地二03字第
    0990012011號函、土地複丈成果圖在卷可按，並經本院至現
    場履勘，製有勘驗筆錄及照片等件可稽，故上開事實，均堪
    信為真實。
四、本件經本院整理，並為兩造所同意之爭點為：如何分割系爭
    三筆土地對兩造全體共有人最為公平，且符合經濟效益？茲
    審認如下：
(一)、按各共有人，除法令另有規定外，得隨時請求分割共有物。
    但因物之使用目的不能分割或契約訂有不分割之期限者，不
    在此限。共有物之分割，依共有人協議之方法行之。分割之
    方法不能協議決定，或於協議決定後因消滅時效完成經共有
    人拒絕履行者，法院得因任何共有人之請求，命為以原物分
    配於各共有人。但各共有人均受原物之分配顯有困難者，得
    將原物分配於部分共有人。以原物為分配時，因共有人之利
    益或其他必要情形，得就共有物之一部分仍維持共有。共有
    人相同之數不動產，除法令另有規定外，共有人得請求合併
    分割，民法第823條第1項、第824條第1項、第2項第1款、第
    4項、第5項分別定有明文。而其第4項、第5項之立法理由略
    以：法院為裁判分割時，固應消滅其共有關係，然因共有人
    之利益或其他必要情形，就共有物之一部，有時仍有維持共
    有之必要。共有人相同之數筆土地常因不能合併分割，致分
    割方法採酌上甚為困難，且因而產生土地細分，有礙社會經
    濟之發展。復按請求共有物之分割，應由法院依民法第824
    條命為適當之分配，不受當事人主張之拘束。又分割共有物
    時，法院應參酌當事人之聲明、共有物之性質、經濟效用及
    全體共有人利益等公平決之，最高法院著有69年台上字第18
    31號判例要旨可資參照。易言之，法院於分割共有物訴訟中
    ，考量當事人利益與社會經濟發展之衡平，於共有人所不爭
    執分割方法之情況下，得就共有人之協議決之；共有物之分
    割以消滅共有關係為原則，惟於共有人之利益或必要情形，
    就共有物仍維持共有；共有人相同之數不動產，得合併分割
    之，且法院所為分割方法，不受當事人主張之拘束，合先敘
    明。
(二)、查系爭112、112-8地號土地，土地登記面積分別為10,374㎡
    、286㎡，經核算現地籍圖上面積分別為10,220㎡、271㎡，
    已逾法定容許誤差，因此本案土地於辦理分割時，應先依法
    辦理面積更正後始得辦理分割作業。另系爭112、114地號土
    地，使用地類別為農牧用地，現有部分面積種植竹子、檳榔
    及菜苗等作物，為盡土地之利用價值，亟有保留灌溉溝渠之
    必要，並由兩造依應有部分比例保持共有，此亦為兩造所同
    意，故如附圖所示A 部分，面積414㎡，仍由兩造保持共有。
    而系爭112、114地號土地，為一東、西2 邊較長，呈北窄南
    寬之三角形狀，西邊臨省道台7 線，為對外聯絡道路，其南
    邊與道路駁坎高度較低，北邊則較高，其區別實益在於靠南
    側之土地形狀較為方正而便於利用，且臨蘭陽溪，因溪水沖
    積土壤較其他部分肥沃，反之，北側土地則類似三角形之銳
    角，失其方正且與道路駁坎較高，且有積水情形，不利於土
    地之利用，此均為兩造所不爭執。而原告主張其已向水利署
    第一河川局承租系爭114 地號土地之南側土地，為求整體機
    械化耕作及經濟利用，希望分得靠南側之土地，縱被告黃萬
    益、黃萬春、黃萬能、黃萬盛等4 人分得靠北側之土地，然
    得利用現行工法而調整北側土地與道路駁坎之距離，並提出
    丙案之分割方法；被告則認為系爭土地南側之利用價值高於
    北側，依原告提出方案分割，則被告黃萬益、黃萬春、黃萬
    能、黃萬盛等4人所分得之土地不利於利用，如原告分得南
    側之土地，而享有利益，亦應承擔靠北側土地之不利益始為
    公平，故提出丙-1案之分割方法。按分割共有物時，法院應
    參酌當事人之聲明、共有物之性質、經濟效用及全體共有人
    利益等公平決之，業如前述，本件如採行原告主張之分割方
    法，則被告黃萬益、黃萬春、黃萬能、黃萬盛等4 人所分得
    之北側土地，則因上開理由，而不利於耕作等經濟利用，此
    對該被告，顯非公平；如採行被告所提分割方法，就系爭土
    地利用價值較高、較低之南、北兩側，均由原告取得，其中
    段則由被告取得，應屬較為衡平之分割方法。況原告部分亦
    稱地勢高低的部分可以用現在的工法來克服，而沒有價值差
    異的問題，則關於克服地勢高低差部分工程之施作，無論於
    原告或被告皆同。從而，本院衡諸上情，認應以被告所提之
    分割方案較為可採，故以該分割方案即如主文所示之分割方
    式，為系爭土地之分割方式。至依法不得分割之系爭112-8
    地號土地，應分歸由取得本件南側土地之人所承受，此為兩
    造所同意，故分歸原告。
(三)、末按分別共有土地，部分共有人就應有部分設定抵押權者，
    於辦理共有物分割登記時，該抵押權按原應有部分轉載於分
    割後各宗土地之上。但抵押權人經共有人告知訴訟而未參加
    ，該抵押權僅轉載於原設定人分割後取得之土地上，土地登
    記規則第107 條第1項第3款定有明文。經查，被告黃阿五於
    85年2月9日將其所有系爭土地應有部分設定最高限額抵押權
    312萬元（下稱系爭抵押權）予訴外人宜蘭縣員山鄉農會（
    下稱員山鄉農會），有系爭土地謄本在卷可稽。經本院依民
    事訴訟法第67 條之1之規定，將本案訴訟事件以書面通知抵
    押權人員山鄉農會後（98年度宜調字第41號卷第62頁、本院
    卷一第18頁送達證書），員山鄉農會經合法通知未為訴訟之
    參加。是依諸上開規定，本件分割後系爭抵押權自應轉載於
    被告黃阿五分割後取得之不動產上，原告此項請求，並無必
    要，應予駁回。
五、綜上所述，本件原告訴請將系爭112、114、112-8 地號土地
    予以分割（其中112、114地號先予合併後分割），核屬有理
    。又經本院審認後，將兩造共有之系爭土地分割為：如附圖
    編號A 部分，分歸為原告與被告按其應有部分比例保持共有
    ；編號B、H、I 部分，分歸原告黃申未、黃坤連按其應有部
    分比例保持共有；編號C部分，分歸被告黃耀庚所有；編號D
    部分，分歸被告黃阿五所有；編號E 部分，分歸被告黃中潭
    所有；編號F部分，分歸被告黃煥章所有；編號G部分，分歸
    被告黃萬盛、黃萬益、黃萬春、黃萬能按其應有部分比例保
    持共有。
六、分割共有物事件本質上並無訟爭性，乃由本院斟酌何種分割
    方案較能增進共有物之經濟效益，並兼顧兩造之利益，以決
    定適當之分割方法，故兩造本可互換地位，由任一共有人起
    訴請求分割，均無不可，實質上並無所謂何造勝訴敗訴之問
    題，是本事件之訴訟費用，應由兩造按原應有部分比例分擔
    ，方屬公允。
七、訴訟費用負擔之依據：民事訴訟法第80條之1。
中    華    民    國    99    年    11    月    30    日
                  臺灣宜蘭地方法院民事庭
                      法  官  張軒豪
正本與原本無異。
如不服本判決應於判決送達後20日內提出上訴狀（須附繕本）。
中    華    民    國    99    年    11    月    30    日
                      書記官  謝佩欣
附表一：
┌──┬───┬─────┬──────┬───────┐
│編號│姓  名│  面積㎡  │  應有部分  │    備  註    │
├──┼───┼─────┼──────┼───────┤
│ A  │黃申未│ 414      │66分之13    │              │
│    ├───┤          ├──────┤              │
│    │黃坤連│          │66分之15    │              │
│    ├───┤          ├──────┤              │
│    │黃耀庚│          │66分之13    │              │
│    ├───┤          ├──────┤              │
│    │黃阿五│          │66分之9     │              │
│    ├───┤          ├──────┤              │
│    │黃中潭│          │198分之16   │              │
│    ├───┤          ├──────┤              │
│    │黃煥章│          │198分之16   │              │
│    ├───┤          ├──────┤              │
│    │黃萬盛│          │198分之4    │              │
│    ├───┤          ├──────┤              │
│    │黃萬益│          │198分之4    │              │
│    ├───┤          ├──────┤              │
│    │黃萬春│          │198分之4    │              │
│    ├───┤          ├──────┤              │
│    │黃萬能│          │198分之4    │              │
├──┼───┼─────┼──────┼───────┤
│ B  │黃申未│8288.05   │28分之13    │              │
│    ├───┤          ├──────┤              │
│    │黃坤連│          │28分之15    │              │
├──┼───┼─────┼──────┼───────┤
│ C  │黃耀庚│5897.86   │全部        │              │
├──┼───┼─────┼──────┼───────┤
│ D  │黃阿五│4083.14   │全部        │              │
├──┼───┼─────┼──────┼───────┤
│ E  │黃中潭│2419.64   │全部        │              │
├──┼───┼─────┼──────┼───────┤
│ F  │黃煥章│2419.64   │全部        │              │
├──┼───┼─────┼──────┼───────┤
│ G  │黃萬盛│2419.64   │4分之1      │              │
│    ├───┤          ├──────┤              │
│    │黃萬益│          │4分之1      │              │
│    ├───┤          ├──────┤              │
│    │黃萬春│          │4分之1      │              │
│    ├───┤          ├──────┤              │
│    │黃萬能│          │4分之1      │              │
├──┼───┼─────┼──────┼───────┤
│ H  │黃申未│271       │28分之13    │              │
│    ├───┤          ├──────┤              │
│    │黃坤連│          │28分之15    │              │
├──┼───┼─────┼──────┼───────┤
│ I  │黃申未│4144.03   │28分之13    │              │
│    ├───┤          ├──────┤              │
│    │黃坤連│          │28分之15    │              │
└──┴───┴─────┴──────┴───────┘
附表二：
┌───────────────────────────┐
│訴訟費用：新台幣91,101元（裁判費：65,251元＋測量費：  │
│9,500元＋4,450元＋11,100元＋800元 ）                  │
├────┬──────────┬───────────┤
│姓名    │應有部分比例        │訴訟費用之負擔        │
├────┼──────────┼───────────┤
│黃申未  │66分之13            │17,944元              │
├────┼──────────┼───────────┤
│黃坤連  │66分之15            │20,706元              │
├────┼──────────┼───────────┤
│黃阿五  │66分之9             │12,423元              │
├────┼──────────┼───────────┤
│黃煥章  │198分之16           │7,362元               │
├────┼──────────┼───────────┤
│黃中潭  │198分之16           │7,362元               │
├────┼──────────┼───────────┤
│黃耀庚  │66分之13            │17,944元              │
├────┼──────────┼───────────┤
│黃萬益  │198分之4            │1,840元               │
├────┼──────────┼───────────┤
│黃萬能  │198分之4            │1,840元               │
├────┼──────────┼───────────┤
│黃萬盛  │198分之4            │1,840元               │
├────┼──────────┼───────────┤
│黃萬春  │198分之4            │1,840元               │
└────┴──────────┴───────────┘

司法院資訊處製作；財團法人民間司法改革基金會備份。
